【裁判字號】    97,簡上,13
【裁判日期】    970805
【裁判案由】    妨害名譽
【裁判全文】
臺灣宜蘭地方法院刑事判決              97年度簡上字第13號
上  訴  人
即  被  告  丙○○
上列上訴人即被告因妨害名譽案件，不服本院羅東簡易庭於中華
民96年12月31日所為96年度羅簡字第422號第一審簡易判決（聲
請簡易判決處刑案號：臺灣宜蘭地方法院檢察署96年度偵字第36
16、4207號），提起上訴，本院管轄之第二審合議庭判決如下：
    主  文
上訴駁回。
    事  實
一、丙○○於民國96年7月12日下午5時10分許，在其位於宜蘭縣
    三星鄉○○路與三星路五段交岔口附近之香蕉園旁路邊，因
    細故與甲○○（原住民）發生爭執，詎丙○○竟基於侮辱之
    犯意，在不特定多數人所得共見共聞上開香蕉園旁路邊，公
    然以台語「番仔婆」之粗鄙、歧視性言語辱罵甲○○，足以
    貶損甲○○之人格與社會評價，甲○○聽聞後，遂以「妳歧
    視原住民，如果是這樣，那妳不就是神經病。」等語回罵丙○○（甲○○所涉公然侮辱犯行，業經本院以96年度羅簡字
    第422號簡易判決判處拘役十日，如易科罰金，以新臺幣一
    千元折算一日確定。）。
二、案經甲○○訴由臺灣宜蘭地方法院檢察署檢察官偵查聲請以
    簡易判決處刑。
    理  由
一、按被告以外之人於審判外之言詞或書面陳述，除法律有規定
    者外，不得作為證據，刑事訴訟法第159條第1項定有明文。
    查證人甲○○於警詢時之陳述，屬於被告以外之人於審判外
    之陳述，被告丙○○既已否認上開陳述之證據能力，則依首
    揭法條規定，證人甲○○於警詢時之陳述，並無證據能力。
    次按，被告以外之人於審判外之陳述，雖不符前四條之規定
    ，而經當事人於審判程序同意作為證據，法院審酌該言詞陳
    述或書面陳述作成時之情況，認為適當者，亦得為證據。當
    事人、代理人或辯護人於法院調查證據時，知有第159條第1
    項不得為證據之情形，而未於言詞辯論終結前聲明異議者，
    視為有前項之同意，刑事訴訟法第159條之5分亦有明定。本
    件情形，被告丙○○、檢察官於本院審理時對於下列所述之
    其他證據資料，均不爭執其證據能力，本院審酌該等證據資
    料作成時之狀況，並無不宜作為證據情事，依刑事訴訟法第
    159條之5第2項規定，自得作為證據。
二、訊據被告丙○○固不否認「伊有於96年7月12日下午5時10分
    許，在伊位於宜蘭縣三星鄉○○路與三星路五段交岔口附近
    之香蕉園旁，與甲○○發生爭論。」之事實（見本院二審卷
    第16、44頁），惟矢口否認有何公然侮辱之犯行，辯稱「當
    天我是對甲○○說『去跟什麼婆講，她占的還不夠嗎』，甲○○就罵我神經病，我根本沒有以台語『番仔婆』罵甲○○
    。當天乙○○根本未在場，乙○○並未聽聞伊與甲○○間爭
    論之事。」云云，惟查：
（一）上揭犯罪事實，業據證人即告訴人甲○○於檢察官偵訊及
      本院審理時指訴「因為丙○○種植洛神花不讓我們通過那
      個路，我請村長丁○○來講，但是村長說這是私人地，不
      是他可以處理的，他就先離開。後來丙○○就在香蕉園旁
      之馬路邊，對著我說『這個番仔婆』（台語），我聽到丙○○這樣罵我，我很不服氣，我覺得她看不起我們原住民
      ，我就回她說『妳歧視原住民，如果是這樣，那妳不就是
      神經病』。丙○○罵我『番仔婆』時，乙○○隔著馬路在
      我們斜對街，旁邊還有其他人，只是他們都在作自己的事
      。」等情綦詳（見宜蘭地檢署96年度偵字第3616號卷第8
      、10頁、本院卷第34至36頁），核與證人乙○○於檢察官
      偵訊及本院審理時結證「96年7月12日下午5時許，甲○○
      、丙○○在宜蘭縣三星鄉○○路與三星路五段交岔口附近
      之香蕉園旁路邊，為了丙○○在香蕉園的路上種植洛神花
      ，機車不能通行的事情互罵，一開始甲○○、丙○○在香
      蕉園裡面互罵時，我沒有聽到互罵的內容，後來甲○○、
      丙○○罵到路口時，我就從我的雞寮那邊走到甲○○、丙○○對面的馬路邊聽，當時我是在香蕉園的對街，距離香
      蕉園十公尺左右，我聽到丙○○對著原住民甲○○罵『番
      仔婆』，甲○○就罵丙○○『你像神經病，要罵人就罵人
      』。丙○○跟甲○○互罵時，現場還有其他人，只是我沒
      有看清楚那些人是誰。」之情節相符（見宜蘭地檢署96年
      度偵字第3616號卷第9頁、本院卷第31至33頁）。
（二）另被告丙○○雖辯稱「當天乙○○根本未在場，根本未聽
      聞伊與甲○○間爭論之事。」云云，然當被告丙○○於96
      年7月12日下午5時10分許，在宜蘭縣三星鄉○○路與三星
      路五段交岔口附近之香蕉園旁路邊，以台語『番仔婆』罵
      甲○○時，證人乙○○係立於被告丙○○與甲○○所在位
      置之對面馬路邊，距離被告丙○○與甲○○所在位置約十
      公尺左右，證人乙○○並已聽聞被告丙○○以台語『番仔
      婆』罵甲○○等情，除據證人甲○○、乙○○證述明確外
      ，另據證人即村長丁○○於本院審理時結證「當天我到場
      時，乙○○也在場，乙○○是在他的雞寮旁路邊，就是在
      丙○○香蕉園對面的路邊，中間相隔一條約八米路，乙○○曾與我在馬路上講話。」（見本院卷第37至39頁）、證
      人戊○○於本院審理時結證「丙○○與甲○○發生爭執地
      點是在雞寮的馬路邊，就是在馬路跟小路的路口邊。」（
      見本院卷第42頁）等語甚明。依此，堪認被告丙○○以台
      語『番仔婆』罵甲○○時，證人乙○○確實係在被告丙○○與甲○○所在位置之對面馬路邊，並確實聽聞上開辱罵
      言語。故被告丙○○所執前揭辯解，顯屬無據，毫無足取
      。
（三）又被告丙○○所聲請傳喚之證人即村長丁○○於檢察官偵
      訊時及本院審理時係證稱「當天伊到場時，丙○○與甲○○有爭執幾句，但伊忘記她們爭執講話之內容」等語（見
      宜蘭地檢署96年度偵字第3616號卷第26頁、本院卷第39頁
      ），是依證人丁○○上開證言，尚不足據以認定對於被告
      丙○○有利之事實。
（四）至於證人戊○○於檢察官偵訊及本院審理時雖均證稱「丙○○並沒有用台語『番仔婆』罵甲○○。」云云，然查：
      證人戊○○係被告丙○○之表妹，觀諸其證詞，其於檢察
      官偵訊時原證稱「當天甲○○罵丙○○『瘋女人，瘋到沒
      人愛，從台北瘋到這裡』（台語），當天沒有聽到有人罵
      『神經病』、『番仔婆』」云云（見宜蘭地檢署96年度偵
      字第3616號卷第27頁），惟於本院審理時卻改稱「伊聽到
      甲○○用國語罵丙○○『神經病』」云云（見本院卷第41
      頁），其前後所言，顯然矛盾不一。況且，證人戊○○於
      偵查中所證述之情節，顯與被告丙○○指訴甲○○辱罵伊
      「神經病」及甲○○自白辱罵被告丙○○「神經病」之情
      節不符。依此，足徵證人戊○○上開證言應係迴護被告丙○○之語，尚難採信為真實，自無從據此為有利於被告丙○○之認定。
（五）末查，被告丙○○雖另辯稱「當天伊是對甲○○說『去跟
      什麼婆講，她占的還不夠嗎』」云云，然證人戊○○於本
      院審理時已證述「（審判長問：當天你是否有聽丙○○對
      甲○○說什麼什麼婆的事情？）我沒有聽到。」等語甚明
      （見本院卷第41頁），且證人甲○○、乙○○亦證述「當
      天丙○○是罵甲○○『番仔婆』」等情綦詳，是被告丙○○上開所辯亦不足採信。
（六）綜上各情，自堪認定被告丙○○確實有「於96年7月12日
      下午5時10分許，在不特定多數人所得共見共聞之宜蘭縣
      三星鄉○○路與三星路五段交岔口附近之香蕉園旁路邊，
      公然以台語『番仔婆』之言語辱罵告訴人甲○○（原住民
      ）。」之行為。另查刑法上之公然侮辱罪，係以使人難堪
      為目的，以言語、文字、圖畫或動作，表示不屑輕蔑或攻
      擊之意思，足以對於個人在社會上所保持之人格或地位達
      貶損其評價之程度為要件，查「番仔婆」（台語）一辭，
      依現今一般社會之通念，乃係粗鄙、輕侮、歧視性之語句
      ，以此一辭句漫罵對方，自含有輕侮、鄙視、歧視對方之
      意，足使人難堪，達到貶損他人名譽、尊嚴、人格及社會
      評價之程度，是被告丙○○在不特定人多數人得以共見共
      聞之宜蘭蘭縣三星鄉○○路與三星路五段交岔口附近之香
      蕉園旁路邊，公然以粗鄙、歧視性之「番仔婆」（台語）
      一辭辱罵甲○○（原住民），自足以使甲○○難堪，而貶
      損甲○○之人格與社會評價，而達公然侮辱他人之程度。
（七）綜上所述，本件事證已臻明確，被告丙○○空言否認犯行
      ，所辯顯係卸責之詞，不足採信，其公然侮辱之犯行洵堪
      認定，應予依法論科。
三、核被告丙○○之所為，係犯刑法第309條第1項公然侮辱罪。
    原審認為被告丙○○犯行明確，遂依刑法第309條第1項、第
    41條第1項前段，刑法施行法第1條之1第1項、第2項前段規
    定，判處被告丙○○拘役十日，如易科罰金，以新臺幣一千
    元折算一日，其認事、用法及量刑均稱妥適，應予維持。被
    告丙○○飾詞否認犯行，提起上訴，任意指摘原判決不當，
    為無理由，應予駁回。
據上論斷，應依刑事訴訟法第455條之1第1項、第3項、第368條
，判決如主文。
本案經檢察官吳廣莉到庭執行職務。
中    華    民    國    97    年    8     月    5     日
                  刑事第三庭審判長法  官  林惠玲
                                  法  官  鄧晴馨
                                  法  官  劉家祥
以上正本證明與原本無異。
本件不得上訴。
                                  書記官  劉謹翊
中    華    民    國    97    年    8     月    5     日
附錄本案論罪科刑法條全文：
中華民國刑法第309條第1項（公然侮辱罪）
公然侮辱人者，處拘役或3百元以下罰金。


司法院資訊處製作；財團法人民間司法改革基金會備份。
